臺灣新北地方法院民事判決
111年度家繼訴字第46號
原      告  王麗虹  
訴訟代理人  廖于清律師
            管  昱律師  
被      告  王正國  
訴訟代理人  王廸吾律師
複  代理人  劉醇皓律師
上列當事人間請求確認遺囑無效等事件，本院於民國111年10月7
日言詞辯論終結，判決如下：
    主  文
原告先位之訴駁回。
被告就如附表一所示不動產以遺囑繼承為登記原因所為之所有權
移轉登記，應予塗銷。
原告其餘備位之訴駁回。
訴訟費用由被告負擔三分之一，餘由原告負擔。
    事實及理由
壹、程序部分：
一、按確認法律關係之訴，非原告有即受確認判決之法律上利益
    者，不得提起之，確認證書真偽或為法律關係之基礎事實存
    否之訴，亦同；前項確認法律關係基礎事實存否之訴，以原
    告不能提起他訴訟者為限，民事訴訟法第247條定有明文。
    所謂即受確認判決之法律上利益，係指法律關係之存否不明
    確，原告主觀上認其在法律上之地位有不安之狀態存在，且
    此種不安之狀態，能以確認判決將之除去者而言，若縱經法
    院判決確認，亦不能除去其不安之狀態者，即難認有受確認
    判決之法律上利益。本件原告係被繼承人王陳順妹之繼承人
    ，原告主張被繼承人於民國103年6月26日所立之103新北院
    民公宏字第00113號公證遺囑（下稱系爭遺囑）為無效，惟
    為被告所否認，則系爭遺囑是否有效，涉及原告得繼承王陳
    順妹遺產之範圍，原告私法上之地位確有受侵害之危險，此
    不安之狀態得以確認判決除去之，是以原告提起確認遺囑無
    效之訴，有即受確認判決之法律上利益，合先敘明。
二、次按訴狀送達後，原告不得將原訴變更或追加他訴，但請求
    之基礎事實同一、不甚礙被告之防禦及訴訟之終結者，不在
    此限，民事訴訟法第255條第1項第2款、第7款定有明文。本
    件原告起訴時聲明請求確認被繼承人王陳順妹於103年6月26
    日所立之公證遺囑無效，及被告應將如附表一所示之不動產
    以遺囑繼承為原因所為之不動產所有權移轉登記予以塗銷。
    （見本院卷第17頁）。嗣原告於本院111年5月6日言詞辯論
    期日時追加備位聲明為：㈠確認原告就被繼承人王陳順妹所
    遺如附表一所示房地，1/6之特留分權利存在。㈡被告應將如
    附表一所示房地於110年8月6日以遺囑繼承為登記原因所為
    之繼承登記予以塗銷（見本院卷第165 頁）。核原告所為訴
    之追加，亦係基於原告對被繼承人王陳順妹所為遺囑效力之
    原因事實，其請求之基礎事實同一，復不甚礙被告之防禦及
    訴訟之終結，揆諸前揭法條，原告所為訴之追加，應予准許
    。
貳、實體部分：
一、原告主張：
  ㈠被繼承人王陳順妹於110年2月27日死亡，繼承人為原告、被
    告及訴外人王正民，兩造應繼分如附表二所示。嗣原告向財
    政部北區國稅局查閱王陳順妹財產資料後，始知悉被告自行
    持被繼承人王陳順妹之系爭遺囑，將王陳順妹所遺留之新北
    市○○區○○段0000○號房屋（門牌號碼：新北市○○區○○里00鄰○
    ○街00巷0號）及其坐落之新北市○○區○○段000地號土地（下
    稱系爭房地），以遺囑繼承為登記原因移轉至其名下，並於
    110年8月6日於新北市三重地政事務所完成登記。
  ㈡惟被繼承人王陳順妹於103年6月26日至臺灣新北地方法院所
    屬民間公證人李俊宏事務所，立系爭遺囑時已年屆84歲高齡
    ，而王陳順妹生前已有出現記憶顯著退化、遺忘部分熟悉人
    事物等與罹患阿茲海默症有關之症狀，更甚者已無法手持湯
    匙自行進食，足見王陳順妹於做成系爭遺囑當下已欠缺遺囑
    能力，系爭遺囑之内容顯非出於王陳順妹之真意，作成亦不
    符合公證遺囑之要件，應屬無效。且依證人游馥甄、廖芊華
    於庭上之證述可以得知，證人確實未受被繼承人之邀約，前
    往製作系爭遺囑，而係分別由被告、被告配偶聯繫、詢問前
    去擔任見證人；而在公證遺囑的過程中，證人也自述未與被
    繼承人交談，也未曾表示公證人有向二人說明見證人之職責
    ，或是詢問被繼承人是否邀請、指定證人為見證人等情，系
    爭遺囑應認與該條公證遺囑「應指定二人以上之見證人」之
    要件規範意旨不合，依民法第73條前段規定，自屬無效。
  ㈢縱認系爭遺囑為有效，原告依法仍得保有特留分。兩造均為
    繼承人，原告之應繼分及特留分如附表二所示，而被繼承人
    僅遺系爭房地為遺產，則依系爭遺囑記載，被繼承人僅將系
    爭房地分配予被告，確已侵害原告之特留分甚明，從而，原
    告主張行使特留分扣減權，於法應屬有據，其因而回復之特
    留分乃概括存在於全部遺產，則原告對被繼承人所遺系爭房
    地應有特留分六分之一之權利存在。從而，原告備位聲明請
    求確認原告對被繼承人王陳順妹所遺系爭房地有特留分六分
    之一之權利存在，及依民法第828條第2項、第821條及第767
    條第1項中段之所有權妨害除去請求權，主張系爭房地經新
    北市三重地政事務所於民國110年7月29日以重登字第114980
    號收件、同年8月6日以遺囑繼承為登記原因所為之繼承登記
    予以塗銷，回復為被繼承人王陳順妹之遺產，為有理由。
  ㈣被告雖主張：原告於被繼承人生前向其借款新台幣（下同）3
    00萬元未還，應將此借款列入遺產總額計算；縱認該300萬
    元並非借款債務，亦應屬被繼承人生前因分居所為之特種贈
    與，應將其加入財產總額計算云云，惟依民法第1172條、第
    1173條第1、2項條文可知，縱使被告主張原告對被繼承人負
    有債務、或被繼承人曾特種贈與原告，亦僅止於遺產分割時
    應列入計算而已，不影響原告之特留分。況且，對話記錄之
    内容乃原告向外甥女告知兩造雙親即被繼承人、訴外人王世
    寶遺產分配之原委。當時原告因購屋款項不足，向被繼承人
    求助，被繼承人遂要求被告出借300萬元與原告，但遭被告
    拒絕，被告反提出將王世寶本欲留給原告，但在過世後由兩
    造兄弟即訴外人王正民繼承之4樓房屋，被繼承人必須要求
    王正民移轉登記給被告，原告也不可有異議，他就願意贈與
    300萬元與原告。此情亦可自對話記錄中提及「王正國提議
    以300萬換4樓公寓」，且匯款單也顯示該300萬元款項是被
    告直接匯入原告帳戶，並非被繼承人王陳順妹交付等，加以
    佐證。是以該300萬元款項實乃被告所贈與，且原告亦未自
    被繼承人王陳順妹處受領任何款項，自然不可能有被告主張
    被繼承人王陳順妹借貸、或特種贈與原告300萬元之情事。
    且從證人何瑞玉之證詞觀之，其並未親自見聞原告與被繼承
    人之商討過程，不能證明兩人間有使用借貸之合意，況且被
    繼承人究竟係交付多少款項予原告，從證人之證詞亦無從得
    知，故不能證明原告與被繼承人間有使用借貸關係存在。縱
    使被繼承人有贈與原告300萬元，然原告早已搬離家中多年
    ，獨自在外生活，亦不符合民法第1173條所謂因分居受有財
    產之贈與。
  ㈤先位聲明：⑴確認被繼承人王陳順妹於103年6月26日所立之10
    3新北院民公宏字第00113號公證遺囑無效。⑵被告王正國應
    將新北市○○區○○段0000○號房屋（門牌號碼：新北市○○區○○
    里00鄰○○街00巷0號）及其坐落之新北市○○區○○段000地號土
    地，於110年8月6日以遺囑繼承為登記原因所為之繼承登記
    予以塗銷。
　  備位聲明：⑴確認原告就被繼承人王陳順妹所遺新北市○○區○
    ○段0000○號房屋（門牌號碼：新北市○○區○○里00鄰○○街00巷
    0號）及其坐落之新北市○○區○○段000地號土地，六分之一之
    特留分權利存在。⑵被告應將新北市○○區○○段0000○號房屋（
    門牌號碼：新北市○○區○○里00鄰○○街00巷0號）及其坐落之
    新北市○○區○○段000地號土地經新北市三重地政事務所於110
    年7月29日以重登字第114980號收件、同年8月6日以遺囑繼
    承為登記原因所為之繼承登記予以塗銷。
二、被告則以：
　㈠被繼承人王陳順妹於作成系爭遺囑當下並未罹患阿茲海默症
    ，行為意識均為正常，具備遺囑能力。被繼承人王陳順妹根
    本未曾罹患阿茲海默症，其於100年至106年間，有多次出入
    境紀錄，尚能與親屬出國遊玩，而遺囑攸關遺產分配，為人
    百年後之大事，具相關概念之長者往往會預先審慎考慮安排
    ，就遺囑之内容謹慎思量，並隨各繼承人對己之態度等因素
    逐年反覆斟酌，相關記憶自將因此較一般事物較為強烈，乃
    屬當然。再者，依證人即系爭遺囑見證人游馥甄、廖芊華之
    證述亦可知，王陳順妹於作成系爭遺囑當下之行為、意識均
    為正常，當然具備遺囑能力。
　㈡被繼承人王陳順妹於做成系爭遺囑當下具備遺囑能力，其當
    然能全程在公證人前口述遺囑意旨，並逐一確認該系爭遺囑
    内容是否符合其真意，見證人廖芊華、游馥甄自得依法見證
    上開情形；縱見證人廖芊華、游馥甄非由王陳順妹親自指定
    ，惟王陳順妹既知悉廖芊華、游馥甄於系爭遺囑公證程序時
    在場及在系爭遺囑上見證人處簽名，其顯已同意廖芊華、游
    馥甄任遺囑見證人，揆諸最高法院110年度台上字第2416號
    民事判決、臺灣高等法院高雄分院103年度家上字第26號民
    事判決意旨參照，系爭遺囑見證人之指定合於公證遺囑之要
    件。綜上，系爭遺囑之二名見證人為立遺囑人所指定，且均
    參與見聞確認公證遺囑内容係出自立遺囑人之真意，又系爭
    遺囑無其他程序上之違誤，並係於立遺囑人具備遺囑能力時
    所作，核與公證遺囑之要件相符，自屬有效之公證遺囑，是
    原告主張系爭遺囑無效云云，洵不可採。
　㈢原告於被繼承人王陳順妹生前，曾向其借款300萬元未還，應
    將該等借款債務之數額併入遺產總額計算，並由原告主張之
    特留分内扣還之。查原告於被繼承人王陳順妹生前，曾因購
    買位處桃園龍潭之房屋，需錢孔急，而向被繼承人借款300
    萬元，被繼承人後並透過被告交付該借款予原告，此有原告
    與姪女（即被告之女）LINE對話訊息截圖、102年6月7日國
    泰世華商業銀行存款憑證以及證人何瑞玉之證述為證，足見
    原告確實曾因購屋款項不足，而向被繼承人借款300萬元。
    惟因被繼承人欲貸給原告之款項尚有不足，而先向被告借不
    足之部分，並託證人何瑞玉協助辦理匯款事宜，證人何瑞玉
    為圖方便遂由被告之帳戶一次匯足300萬元至原告帳戶，嗣
    後被繼承人已返還向被告所借之款項，然原告迄今卻未返還
    向被繼承人所借之300萬元。從而，被繼承人生前既有借款3
    00萬元予原告，原告對於被繼承人即負有債務，而原告未於
    被繼承人生前清償此債務，依民法第1172條規定，自應將此
    300萬元債務之數額加入遺產總額計算，並由原告主張之特
    留分内扣還之，以為債務之返還始符繼承人間之公平。退萬
    步言，縱認該300萬元之性質非借款，惟觀諸上開原告與姪
    女之LINE對話訊息，亦可見被繼承人係因原告購買位處桃園
    龍潭之房屋，有行分居之原因，始透過被告交付300萬元予
    原告，核屬民法第1173條所規定因繼承人分居，被繼承人所
    為之特種贈與，應將該贈與價額加入遺產總額計算，並於原
    告主張之特留分内予以歸扣。而參酌卷内財政部北區國稅局
    三重稽徵所開立之遺產稅免稅證明書中遺產總額明細表上之
    記載，可知本件遺產總額原為852萬6,078元，於加計上開原
    告對被繼承人300萬元之債務後，本件遺產總額應為1152萬6
    ,078元。又本件原告之特留分為六分之一，特留分數額為19
    2萬1,013元，則原告應自特留分内扣還300萬元之數額顯高
    於渠得請求之特留分數額，容無特留分侵害之情事，故本件
    原告主張渠特留分因系爭遺囑受有侵害而請求塗銷系爭房地
    之繼承登記云云，洵無理由。
　㈣答辯聲明：原告之訴駁回。
三、經查，原告主張王陳順妹為兩造之母親，王陳順妹於110年2
    月27日死亡，嗣被告持王陳順妹於103年6月26日於臺灣新北
    地方法院所屬民間公證人李俊宏事務所以103新北院民公宏
    字第00113號成立之公證遺囑，將被繼承人王陳順妹所遺留
    之系爭房地（即門牌號碼：新北市○○區○○里00鄰○○街00巷0
    號），以遺囑繼承為登記原因移轉至其名下，並於110年8月
    6日於新北市三重地政事務所登記完畢等情，業據原告提出
    除戶戶籍謄本、繼承系統表、遺囑、土地及建物登記第二類
    謄本等件為證（見本院卷第25至33頁），且為被告所不爭執
    ，自堪信為真實。
四、原告主張系爭遺囑之内容非出於被繼承人王陳順妹之真意，
    作成亦不符合公證遺囑之要件，應屬無效等節，則為被告所
    否認，並以前詞置辯。是本件之爭點厥為：㈠王陳順妹作成
    系爭遺囑時，是否有遺囑能力？意識是否清楚？㈡系爭遺囑
    是否符合民法第1191條第1 項所定公證遺囑之要件？㈢原告
    特留分額若干？㈣被告持系爭遺囑將系爭不動產以遺囑繼承
    為登記原因，辦理所有權移轉登記為其所有，是否已侵害原
    告之特留分？原告請求被告塗銷系爭不動產之所有權移轉登
    記，是否有據？
　㈠王陳順妹作成系爭遺囑時，是否有遺囑能力？意識是否清楚
    ？　
  ⒈按無行為能力人之意思表示，無效；雖非無行為能力人，而
    其意思表示，係在無意識或精神錯亂中所為者亦同，民法第
    75條定有明文。所謂無意識，係指全然無識別、判斷之能力
    ；精神錯亂，則指精神作用發生障礙，已達喪失自由決定意
    思之程度而言。又表意人行為時並非全然欠缺意思能力，縱
    不具正常之意思表示，亦難謂其意思表示係在無意識或精神
    錯亂中所為。又當事人主張有利於己之事實者，就其事實有
    舉證之責任，民事訴訟法第277 條前段亦有明文。
　⒉經查，證人即系爭遺囑見證人游馥甄到庭證稱：當天我見證
    遺囑時被繼承人她精神狀態很好，她當天有聊天說話，但跟
    誰說話我不清楚。被繼承人當天講的順序我不清楚，但她有
    講要把她的房子給她兒子。當天被繼承人她身體狀況很好，
    她是自己走路。她當天意識是清楚的等語（見本院卷第197
    至199頁）；且證人即系爭遺囑見證人廖芊華到庭證稱：當
    天我們是直接在公證事務所一樓碰面，我們有照面，有互相
    寒暄，我當見證人這件事情被告配偶有跟被繼承人說。當天
    被繼承人精神狀況很正常，她會自行行走，我跟她寒暄她也
    會有回應。當天一開始時是照面寒暄我跟她問好，她回應我
    說好，被繼承人有說今天麻煩你了，到長桌時沒有講。在立
    遺囑時公證人有複誦，被繼承人她有聽到，被繼承人有回應
    ，就是她知道這件事情，她有點頭，最後她自己有簽名等語
    （見本院卷第200至202頁），上開證人證述尚屬一致，足見
    王陳順妹作成系爭遺囑時，意識仍屬清楚，並具有意思表示
    能力，並無全然無識別判斷之能力，或有精神障礙致喪失自
    由決定意思之情事，故原告主張王陳順妹當下欠缺遺囑能力
    ，自無可採。
　㈡系爭遺囑是否符合民法第1191條第1 項所定公證遺囑之要件
    ？
　⒈按公證遺囑，應指定二人以上之見證人，在公證人前口述遺
    囑意旨，由公證人筆記、宣讀、講解，經遺囑人認可後，記
    明年、月、日，由公證人、見證人及遺囑人同行簽名；遺囑
    人不能簽名者，由公證人將其事由記明，使按指印代之，民
    法第1191條第1 項定有明文。次按民法第1191條第1 項規定
    公證遺囑，應指定二人以上之見證人，乃為確保公證人製作
    之公證遺囑內容，係出於遺囑人之真意，本其口述意旨作成
    。復按公證遺囑固應由遺囑人指定 2人以上之見證人在場見
    證公證人製作公證遺囑，倘遺囑人同意特定之人任見證人，
    應與指定該人為見證人無殊（最高法院110年度台上字第241
    6號判決意旨參照）。　　
　⒉原告雖主張：見證人廖芊華、游馥甄並未經王陳順妹指定云
    云。惟查，證人游馥甄到庭證稱：這份公證書及遺囑上是我
    的簽名。當初因為我在被告公司上班，我是有見到被繼承人
    本人跟被告，因為上班時會見到被繼承人，所以被告請我當
    見證人。被繼承人知道我要當遺囑的見證人，被繼承人她同
    意。被繼承人當天講的順序我不清楚，但是她有講要把她的
    房子給她兒子。遺囑上的字跡是公證人寫的。公證人是寫完
    再朗讀，我確定是公證人寫的。公證人在製作遺囑時我全程
    在場，在場者有被繼承人、被告、證人廖芊華、公證人還有
    我本人。遺囑是等到公證人寫完後我才簽名的，我知道公證
    的內容是被繼承人要將房子過戶與被告，因當時有唸，也有
    看內容。是公證人唸，被繼承人表達她要給被告繼承的意思
    給公證人，公證人再依照她的意思當場寫遺囑，寫完後朗讀
    給我們聽，接下來我們再簽名。那天我們是一起去簽，所以
    她一定知道我要當見證人。她知道我當天要去當見證人，但
    是她事先是怎麼知道的我不知道等語（見本院卷第197至199
    頁）。且證人廖芊華到庭證稱：公證書及遺囑上面廖芊華是
    我的簽名，因我是被告配偶的朋友，她有打電話給我，說被
    繼承人要去民間公證事務所立遺囑想請我當見證人，所以我
    就答應。當天我們是直接在公證事務所一樓碰面，我們有照
    面，有互相寒暄，我當見證人這件事情被告配偶有跟被繼承
    人說。被繼承人知道我要當見證人，被告配偶有跟她說。我
    知道這件遺囑之內容就是老人家把房子的部份給被告。當初
    我們去到事務所時，我們坐在長桌，公證人就有在現場手寫
    這份遺囑，然後有複誦這份遺囑內容給我們在場所有人聽，
    在場者有被繼承人、我、證人游馥甄、被告配偶、被告。遺
    囑正確的順序我不清楚，但被繼承人有跟公證人溝通過。這
    份遺囑製作過程我全程在場，包含用印都是。這份遺囑說要
    把房子給被告，我確認是被繼承人的意思，在立遺囑時公證
    人有複誦，被繼承人有聽到，被繼承人有回應，就是她知道
    這件事情，她有點頭，最後她自己有簽名等語（見本院卷第
    200至201頁）。證人即被告配偶何瑞玉亦到庭證稱：被繼承
    人在做公證遺囑之前就認識公證遺囑之見證人二人，那時候
    我們討論要兩個見證人，我們就在二樓的辦公室討論，證人
    游馥甄是我們的員工，她已經來工作好幾年，一開始被告跟
    我有先聯絡公證人詢問要先準備什麼東西，公證人有提醒說
    要兩位見證人說不能是直系親屬，在討論時，被告先跟我婆
    婆說要兩個見證人，我婆婆跟被告說要找誰，正民（指大伯
    ）可以嗎，我們跟她說不行，後來被繼承人先想到證人廖芊
    華，她說常常來保險的那個廖小姐可以嗎，因我婆婆常去大
    陸，廖小姐常來做旅平險，找我婆婆簽名，他們都是客家人
    ，就很熟悉。我婆婆叫我馬上打電話給廖小姐問她可以嗎，
    我馬上打電話聯絡，有跟廖小姐講遺囑公證需要見證人，問
    她可以嗎，然後廖小姐馬上說可以。我婆婆當時本來是說要
    找她朋友，可是她電話還沒打，看到見證人游馥甄坐在她斜
    前方，婆婆就看著我指著見證人游馥甄問我說這個可以嗎，
    我說可以。被告就去問見證人游馥甄跟她說阿嬤要做遺囑公
    證需要見證人，你可以當見證人嗎，她就答應。做遺囑當天
    我有去，上去以後公證人就跟大家打招呼，在去之前有跟公
    證人講說要辦何事，公證人也知道老人家要把房子過給兒子
    ，一開始公證人問我婆婆說「王陳順妹女士今天要來辦什麼
    事」，我婆婆說我有一間房子要給這個兒子要做遺囑公證，
    公證人問我婆婆說你的房子在哪裡，我婆婆有辦法背出來房
    子地址新北市○○區○○街00巷0 號，公證人問她說你這個兒子
    叫甚麼名字，她回答說是王正國，公證人問婆婆說你的兩位
    見證人是哪兩位，我婆婆就指著他們兩個，他們兩個就有招
    呼一下，公證人問婆婆說二位見證人跟你有何關係，他們三
    個人都說沒關係。公證人就請婆婆跟二位見證人拿身份證出
    來，就交給公證人的助理，公證人就開始寫阿麼剛剛講的房
    子要給誰，就開始寫內容。公證人寫完以後有大聲的講給在
    場的人聽，就跟我婆婆說「王陳順妹女士我寫的內容是不是
    你講的內容你確認一下」，公證人有拿給婆婆再看一下，婆
    婆就說對，因婆婆會識字，婆婆確認好以後，公證人請婆婆
    、二位見證人簽名用印等語綦詳（見本院卷第280至282頁）
    。是由上開證人證詞，可見王陳順妹確曾同意由廖芊華、游
    馥甄擔任系爭遺囑之見證人，依上開說明，與王陳順妹指定
    廖芊華、游馥甄為見證人無異。王陳順妹既指定廖芊華及游
    馥甄為見證人，在廖芊華及游馥甄見證下，向公證人李俊宏
    口述遺囑之內容，公證人李俊宏亦依王陳順妹口述意旨予以
    筆記，再經王陳順妹確認後，製作成系爭遺囑，並予以宣讀
    、講解，而由公證人、見證人及遺囑人同行簽名，揆諸首揭
    說明，系爭遺囑已符合民法第1191條第1 項規定之要件。原
    告主張系爭遺囑不符合公證遺囑之法定要件，應屬無效云云
    ，自不足採。
　⒊王陳順妹於作成系爭遺囑既有遺囑能力，且系爭遺囑係依法
    定方式作成等情業如前述。從而，原告先位聲明請求確認系
    爭遺囑無效，並依民法第767條請求塗銷系爭房地以遺囑繼
    承為登記原因之所有權登記，均無理由，應予駁回。
  ㈢原告特留分額若干？
  ⒈按被繼承人之直系血親卑親屬、父母、配偶、兄弟姊妹、祖
    父母，即全部法定繼承人均為特留分權利人，其中前三者之
    特留分為其應繼分二分之一，民法第1223條定有明文。次按
    特留分，由依民法第1173條算定之應繼財產中，除去債務額
    ，算定之，民法第1224條亦有明定。王陳順妹生前共育有子
    女即原告王麗虹、被告王正國及訴外人王正民，每人應繼分
    為三分之一，特留分為六分之一，首堪認定。兩造均不爭執
    系爭房地屬王陳順妹之應繼財產，而就附表一不動產之價額
    ，被告不爭執以原告所提遺產稅參考清單之8,318,940元計
    算（見本院卷第211頁），故系爭房地之價額為8,318,940元
    計算，先予敘明。
  ⒉經查，王陳順妹之應繼遺產共計8,526,078元乙節，有財政部
    北區國稅局遺產稅免稅證明書在卷可稽（見本院卷第227頁
    ）。被告主張原告於王陳順妹生前向其借款300萬元，應將
    該借款數額併入遺產總額計算乙節，業據被告提出對話紀錄
    截圖、國泰世華商業銀行存款憑條為證（見本院卷第215、2
    17頁），觀諸被告所提對話截圖，原告曾稱：事後我買龍潭
    房子借款下不來，阿嬤讓王正國拿300萬借我，但是王正國
    提議以300萬換4樓公寓，當時我不肯，因為以當時公寓市值
    約800萬上下，但是情勢所迫我就拿下了等詞，可見原告自
    承該300萬元係借款無訛。且證人何瑞玉亦到庭證稱：婆婆
    跟我講的不是大姑跟王正國借300 萬，婆婆是跟我講說原告
    要買房子錢不夠，婆婆自己想要借她300萬，婆婆的錢還不
    足，她跟被告商量請被告幫她補不夠的部分，被告就答應，
    後來隔一陣子婆婆就叫我去匯款。婆婆的錢加被告的錢湊足
    300 萬再匯給原告，匯款單是我去匯的，為何要從被告的帳
    戶而不是婆婆的帳戶匯款給原告，因為婆婆錢不夠，那時貪
    方便沒有想得很清楚，我從他們兩個的帳戶領了錢，就直接
    轉帳給原告，我記得當時從婆婆帳戶提領150 萬，她的帳戶
    沒有全部領光。照理說我應該將婆婆帳戶的錢全部領光，不
    足的部分再湊足，但我私下想到說還是要留一些給老人家用
    。我印象中我婆婆當時有一個帳戶有160多萬，其他的我沒
    有看到，我只知道有錢，她的意思應該是向被告借不夠的部
    分。被告根本沒有跟我說300 萬借款的事。是我婆婆借，一
    開始我婆婆在我跟被告面前說原告要買房子她錢不夠，而且
    在匯款前後原告都沒有打電話給我們，我非常確定這是我婆
    婆要借給她。據我知道原告後來應該是沒有還婆婆錢等語（
    見本院卷第282至284頁），可見該300萬元之借款應係王陳
    順妹借予原告，而非被告借款予原告。是被告主張原告積欠
    被繼承人債務300萬元，堪值採信。故王陳順妹上開遺產總
    額8,526,078元，加計王陳順妹對原告之借款債權300萬元後
    為11,526,078元（計算式8,526,078元＋3,000,000元 ＝11,52
    6,078元），又王陳順妹繼承人每人特留分為六分之一已如
    前述，從而，王陳順妹繼承人每人之特留分額為1,921,013
    元【計算式：11,526,078元×1/6 ＝1,921,013元）。
  ㈣被告持系爭遺囑將系爭不動產以遺囑繼承為登記原因，辦理
    所有權移轉登記為其所有，是否已侵害原告之特留分？原告
    請求被告塗銷系爭不動產之所有權移轉登記，是否有據？
  ⒈系爭遺囑指定遺產分割方法，已侵害原告之特留分，原告行
    使特留分扣減權，為有理由。按遺囑人於不違反關於特留分
    規定之範圍內，得以遺囑自由處分遺產。應得特留分之人，
    如因被繼承人所為之遺贈，致其應得之數不足者，得按其不
    足之數由遺贈財產扣減之。受遺贈人有數人時，應按其所得
    遺贈價額比例扣減，民法第1187條、第1225條分別定有明文
    。又因被繼承人所為之遺贈，致其應得之數不足者，得按其
    不足之數由遺贈財產扣減之，固為民法第1225條所明定。然
    同法第1187條規定，遺囑人於不違反關於特留分規定之範圍
    內，得以遺囑自由處分遺產；又自由處分財產之情形，並不
    限於遺贈而已，指定遺產分割方法（民法第1165條第1 項）
    及應繼分之指定，若侵害特留分，自可類推適用民法第1225
    條，許被侵害者行使扣減權（最高法院104 年度台上字第14
    80號判決意旨參照）。觀諸系爭遺囑之內容，且參以被告持
    系爭遺囑前往地政事務所以遺囑繼承為登記原因，辨理所有
    權移轉登記乙節，顯與土地登記規則第123 條第1 項「受遺
    贈人申辦遺贈之土地所有權移轉登記，應由繼承人先辦繼承
    登記後，由繼承人會同受遺贈人申請之；如遺囑另指定有遺
    囑執行人時，應於辦畢遺囑執行人及繼承登記後，由遺囑執
    行人會同受遺贈人申請之。」之規定不符，堪認此應屬於遺
    產分割方法之指定。然系爭遺囑致原告未獲得任何遺產，顯
    不足原告之特留分額，可見系爭遺囑所為遺產分割方法之指
    定，致原告可分得之遺產，不足其應得之特留分額，顯已侵
    害原告之特留分，又原告於111年5月6日提出追加請求，繕
    本由被告訴訟代理人當庭收受（見本院卷第165頁），原告
    行使特留分扣減權尚未罹於2 年之除斥期間（最高法院102 
    年度台上字第2308號裁判意旨參照），故原告類推適用民法
    第1225條之規定行使扣減權，洵屬有據。被告雖主張：300
    萬元應依民法第1172條由原告主張之特留分內扣還，惟此部
    分係屬王陳順妹遺產分割之範疇，而與是否侵害原告特留分
    之判斷無涉，故被告此部分之主張，難認可採。
  ⒉次按被繼承人因遺贈或應繼分之指定超過其所得自由處分財
    產之範圍而致特留分權利人應得之額不足特留分時，特留分
    扣減權利人得對扣減義務人行使扣減權。是扣減權在性質上
    屬於物權之形成權，一經扣減權利人對扣減義務人行使扣減
    權，於侵害特留分部分即失其效力。且特留分係概括存在於
    被繼承人之全部遺產，並非具體存在於各個特定標的物，故
    扣減權利人苟對扣減義務人行使扣減權，扣減之效果即已發
    生，其因而回復之特留分乃概括存在於全部遺產，並非具體
    存在於各個標的物（最高法院91年度台上字第556 號判決參
    照）。再按特留分係概括存在於被繼承人全部遺產上，特留
    分被侵害者所行使之扣減權，性質上屬物權之形成權，一經
    行使，於侵害特留分部分即失效力，其因而回復之特留分自
    仍概括存在於所有遺產上，並非轉換為按應繼財產價值計算
    之金錢。原審以特留分被侵害者應以被繼承人全部遺產計算
    扣減之標的價額，而認上訴人不得請求被上訴人塗銷附表所
    示不動產之繼承登記，並有未合（最高法院103 年度台上字
    第2071號判決意旨可參）。王陳順妹以遺囑指定超過其所得
    自由處分遺產之範圍，已侵害原告特留分，原告自得類推適
    用民法第1225條規定行使扣減權業如前述，且因特留分係概
    括存在於被繼承人之全部遺產，並非具體存在於各個特定標
    的物，而扣減權利人對扣減義務人行使扣減權，扣減之效果
    應即發生，原告因而回復之特留分乃概括存在於王陳順妹之
    全部遺產。
  ⒊原告依民法第828 條第2 項、第821 條及第767 條第1 項中
    段之所有權妨害除去請求權，請求被告塗銷系爭房地以遺囑
    繼承為登記原因之所有權移轉登記，為有理由。
　　末按所有權人對於無權占有或侵奪其所有物者，得請求返還
    之。對於妨害所有權者，得請求除去之。有妨害其所有權之
    虞者，得請求防止之；各共有人對於第三人，得就共有物之
    全部為本於所有權之請求。但回復共有物之請求，僅得為共
    有人全體之利益為之；民法第820 條、第821 條及第826 條
    之1 規定，於公同共有準用之，民法第767 條第1 項、第82
    1 條、第828 條第2 項分別定有明文。查系爭房地本為王陳
    順妹之遺產，因王陳順妹以系爭遺囑指定遺產分割方法，致
    原告應得之特留分額不足，經原告行使扣減權後即已回復其
    權利，應回復為未分割之狀態而為王陳順妹全體繼承人公同
    共有，然被告持系爭遺囑將系爭房地以遺囑繼承為登記原因
    ，辦理所有權移轉登記為被告所有，從而原告本於王陳順妹
    繼承人之身分，依民法第828條第2項、第821條及第767條第
    1項中段之所有權妨害除去請求權，請求被告塗銷系爭房地
    以遺囑繼承為登記原因所為之所有權移轉登記，為有理由，
    應予准許。
　⒋至於原告訴請確認原告就系爭房地有1/6之特留分權利存在乙
    節，惟特留分係概括存在於被繼承人之全部遺產，並非具體
    存在於各個特定標的物，故原告行使扣減權後，扣減之效果
    已發生，因而回復之特留分概括存在於全部遺產，且被告對
    原告特留分1/6既無爭執，自難認原告有即受確認判決之法
    律上利益。故原告此部分之請求，即屬無據，應予駁回。
五、綜上所述，原告先位聲明主張系爭遺囑無效，並訴請被告塗
    銷如系爭房地以遺囑繼承為原因之移轉登記，為無理由，應
    予駁回；其備位依民法第828條第2項、第821條及第767條第
    1 項中段之規定，請求被告應將系爭房地以遺囑繼承為登記
    原因所為之所有權移轉登記予以塗銷，為有理由，應予准許
    。原告逾此範圍之備位請求，則無理由，應予駁回。
六、本件事證已臻明確，兩造其餘攻擊防禦方法，及未予援用之
    證據，經本院斟酌後，認均不足以影響本判決之結果，自無
    逐一詳予論駁之必要，附此敘明。
七、訴訟費用負擔之依據：家事事件法第51條、民事訴訟法第79
    條。
中　　華　　民　　國　　111 　年　　11　　月　　11　　日
                  家事法庭    法  官  楊朝舜
以上正本係照原本作成。
如對本判決上訴，須於判決送達後20日之不變期間內，向本院提
出上訴狀。如委任律師提起上訴者，應一併繳納上訴審裁判費。
中　　華　　民　　國　　111 　年　　11　　月　　11　　日
                              書記官  賴怡婷
附表一：
編 號 財產種類      權利範圍   縣  市 鄉鎮市區 地  段 小段 地號/建號  1 土地 新北市 三重區 明志段  656地號 全部 2 建物 新北市 三重區 明志段  1696建號 全部  門牌號碼：新北市○○區○○街00巷0號       

附表二：兩造就被繼承人王陳順妹遺產之應繼分及特留分比例
編號 姓  名 應繼分比例 特留分比例 1 王麗虹 3分之1 6分之1 2 王正國 3分之1 6分之1